臺灣基隆地方法院基隆簡易庭民事判決
110年度基簡更一字第1號
原      告  郭文旭  
訴訟代理人  林淑芳  
被      告  郭敏宏  

            郭敏雪  
上二人共同
訴訟代理人  郭敏貞  
上列當事人間確認派下權存在事件，本院於民國110年8月11日辯
論終結，判決如下：
    主      文
原告之訴駁回。
訴訟費用由原告負擔。
    事實及理由
一、按裁判一經確定，即發生對內與對外之效力，不論為裁判之
    法院或受裁判之當事人，均受其拘束，即為裁判之法院，非
    依再審、非常上訴或其他法律規定之特別程序，不得就同一
    事實，再為重複之裁判，或撤銷、變更、補充之，此乃裁判
    之拘束力與不可變力。查原告初係以附表編號１至所示之人
    ，作為其本件起訴請求之對象（被告），聲明求為確認其就
    「祭祀公業郭萬鎰之派下權存在」，而前訴訟程序本院第一
    審基隆簡易庭審核結果，認原告在法律上不能獲得勝訴之判
    決，乃不經言詞辯論，逕以判決駁回原告之訴（參見本院基
    隆簡易庭民國109年度基簡字第88號民事判決；下稱「前一
    審判決」），後原告就「前一審判決」提起上訴，並就附表
    編號所示之人撤回起訴，而前訴訟程序本院第二審合議庭
    則就「原告與附表編號１至所示各人間確認派下權存在之事
    件」，判決駁回原告就「前一審判決」所為之上訴（即維持
    「前一審判決」之駁回結論），復將「原告與附表編號、
    所示被告甲○○、丙○○2人間確認派下權存在之事件」，廢棄
    發回由本院另為適法之處理（參見本院109年度簡上字第32
    號民事判決；下稱「前二審判決」）。因「前二審判決」乃
    終局之形式裁判，已生裁判之拘束力及不可變力，是本院乃
    至兩造依法均應同受上開裁判之拘束，換言之，本院現今所
    能且所應依法審理之範圍，僅止於「原告與被告甲○○、丙○○
    2人間確認派下權存在之事件」。合先指明。
二、被告經合法通知，未於言詞辯論期日到場，核無民事訴訟法
    第386條各款所列情形，爰依民事訴訟法第385條第1項前段
    之規定，准原告之聲請，由其一造辯論而為判決。
三、原告主張：　　
　　原告之父郭簡州乃郭金分之子，而郭金分則為郭文省之子，
    至於郭文省則係享祀人郭萬鎰之子。因本院102年度簡上字
    第52號確定判決，係認「郭金分入贅簡氏簟（招婿改姓），
    以致郭金分、郭簡州喪失『祭祀公業郭萬鎰之派下權』」，而
    派下權則係身分權與財產權之集合，應有民法第1140條「代
    位繼承」規定之適用，故郭簡州因招婿改姓所喪失之派下權
    ，自應由原告代位繼承取得。是原告乃本於民法第1140條代
    位繼承之規定，起訴求為確認原告就祭祀公業郭萬鎰之派下
    權存在。
四、被告答辯：
　　被告具狀承認原告主張。
五、本院判斷：　　　
  ㈠按確認法律關係之訴，非原告有即受確認判決之法律上利益
    者，不得提起之。民事訴訟法第247條第1項前段定有明文。
    而所謂即受確認判決之法律上利益，係指因法律關係之存否
    不明確，致原告在私法上之地位有受侵害之危險，而此項危
    險得以對於被告之確認判決除去之者而言（最高法院42年台
    上字第1031號、52年台上字第1240號判例意旨參照）。至於
    所謂「法律關係之存否不明確」，則係指「當事人雙方對於
    法律關係所持立場『互相對立』，一方主張『該法律關係存在』
    ，一方主張『該法律關係不存在』，導致該法律關係究否存在
    ，於當事人雙方，處於不明確的狀態」，是若當事人雙方對
    於某一法律關係「沒有爭執」，即無所謂確認利益之可言。
    即就本件情節而論，原告起訴求為「確認原告就祭祀公業郭
    萬鎰之派下權存在」，而被告甲○○、丙○○則係提出書狀承認
    「原告派下權存在之主張」，是關於「原告就祭祀公業郭萬
    鎰之派下權」，在原告與被告甲○○、丙○○之間，顯然並非「
    有爭執之法律關係」，依上說明，原告就被告甲○○、丙○○2
    人起訴求為確認，首即欠缺確認利益而非適法。
  ㈡其次，暫置「原告與被告甲○○、丙○○有無爭執」之前提不論
    ，逕就本件情節析述如下：
　⒈訴外人郭簡州曾就附表編號１至所示之人，或其被繼承人，
    起訴求為確認「郭簡州對『祭祀公業郭萬鎰』之派下權存在」
    ，案分本院以102年度基簡字第162號、102年度簡上字第52
    號事件受理（下稱系爭「102年前案」）；後郭簡州於訴訟
    繫屬中死亡，其全體繼承人即原告、訴外人郭簡鋒、郭茹芯
    、郭涵涵、郭晏芳、郭芝瑩6人聲明承受訴訟；而系爭102年
    前案審理結果，則認「『祭祀公業郭萬鎰』乃『郭文省與其他
    四房』所共同設立，而郭文省為郭萬鎰之子，郭金分為郭文
    省之子，郭簡州則係郭金分之子，至於原告、訴外人郭簡鋒
    、郭茹芯、郭涵涵、郭晏芳、郭芝瑩6人則係郭簡州之子女
    ；因郭金分於郭文省死亡以前，即已由簡氏簟招贅，且於繼
    承開始即郭文省死亡當時（昭和17年），郭金分仍係簡家之
    招婿，是依當時臺灣之民事習慣，郭金分不能繼承郭文省之
    財產，亦無從以郭文省繼承人之身分，取得郭文省就『祭祀
    公業郭萬鎰』之派下員資格；而二年以後（即昭和19年），
    郭金分雖從簡家出舍自立一戶，其子簡風州亦於嗣後更名為
    郭簡州，然郭金分『自始即未取得之派下員資格』，既不因其
    嗣後出舍即可回復，郭簡州亦不可能繼承『郭金分自始即未
    取得之派下權』，遑論郭簡州之子女即原告與訴外人郭簡鋒
    等6人」，乃據此否准郭簡州及其繼承人「確認彼等對『祭祀
    公業郭萬鎰』之派下權存在」之訴。此首經本院職權調取102
    年度基簡字第162號、102年度簡上字第52號民事全卷核閱屬
    實，且有102年度簡上字第52號民事判決（下稱系爭102年確
    定判決）在卷可稽，並經本院當庭提示予原告確認無誤。
  ⒉附表編號、所示甲○○、乙○○2人（按：附表編號所示甲○○
    ，即為本件被告），亦曾就「否認彼等對『祭祀公業郭萬鎰』
    派下權存在」之派下員，起訴求為確認「甲○○、乙○○對『祭
    祀公業郭萬鎰』之派下權存在」，案分本院以104年度基簡字
    第585號事件受理（下稱系爭「104年前案」）；而系爭104
    年前案審理結果，則認「『祭祀公業郭萬鎰』，乃『郭文慶之
    長子郭力即族譜所載郭金力，代表郭文慶與其他四房』所共
    同設立，因郭力（即族譜所載郭金力）、郭是（即族譜所載
    郭金是），均為郭文慶之子，而郭平井乃郭是之子，甲○○、
    乙○○乃郭平井之子女，且甲○○為男子、乙○○則為共同承擔祭
    祀之女系，故甲○○、乙○○均可繼承取得『祭祀公業郭萬鎰』之
    派下權」，從而判決確認甲○○、乙○○對「祭祀公業郭萬鎰」
    之派下權存在。此亦經本院職權調取104年度基簡字第585號
    民事全卷核閱屬實，並有104年度基簡字第585號民事判決（
    下稱系爭104年確定判決）在卷可稽，復據本院當庭提示予
    原告確認無訛。
  ⒊承前所述，系爭102年確定判決，已然肯認「原告祖輩郭金分
    入贅簡氏簟（招婿改姓），以致喪失『祭祀公業郭萬鎰之派
    下權』，其子郭簡州與其孫原告等人，亦不可能繼承『郭金分
    自始即未取得之派下權』」等前提，從而否准郭簡州以及原
    告求為「確認彼等對『祭祀公業郭萬鎰』之派下權存在」之訴
    （詳參前揭㈠所述）；雖「確認判決」之效力，原則上僅止
    存在於「形式當事人之間」，而被告則「非」系爭102年前
    案確定判決之形式當事人（蓋附表編號、所示甲○○、乙○○
    2人，係於102年前案確定判決以後，方起訴求為確認其派下
    權存在，故在此以前，派下員名冊並無「附表編號、、
    所示各人」之列載，原告亦不可能就「其當時尚無所悉之人
    」起訴請求），然囿於訴訟類型其實並非劃定既判力範圍大
    小或正當性之關鍵因素，確認判決亦可能具有對世效，例如
    家事事件中，確認婚姻成立、不成立訴訟即是，又如確認股
    東會決議不成立事件，因有「統一解決紛爭之強烈需求」，
    部分股東提起訴訟爭執股東會決議之效力，並非僅為謀求自
    己之個人利益，同時亦在兼顧其他股東之利益，因此，學理
    上普遍認為此類確認訴訟，亦應賦與對世效，而非只有相對
    效（論者就此所執說理，以及滿足未參與訴訟者之程序保障
    等觀點，其所持立場或有不同，然其結論莫不一致肯認，至
    少在股東會決議經判決不成立之情況，應賦與該確認判決「
    對世效」），至於「祭祀公業派下權存在與否」之確認訴訟
    ，雖少見學理上之探討研究，然其同樣亦有「統一解決紛爭
    之強烈需求」，蓋原告對「祭祀公業郭萬鎰」之派下權，不
    可能「在部分派下員之間『存在』之同時，又於其他派下員之
    間『不存在』」，是倘若祇因「確認判決」原則上僅止於「形
    式當事人間」發生效力，旋於後訴重新審查「前訴訟程序已
    然肯認之前提」，無疑將使「派下權存否」之爭議，陷入永
    無止盡之審理循環，尤難避免後訴法院就相同之前提事實（
    即審認「相同之派下權究否存在」之前提），作出「反於前
    案事件之歧異認定」！故就此類確認訴訟而言，最低限度，
    亦應肯認前案確定判決具有「反射效」，亦即，被告雖非系
    爭102年前案確定判決之形式當事人，然被告既已繼承取得
    「祭祀公業郭萬鎰」之派下權，而係「祭祀公業郭萬鎰」之
    派下員，則「原告與其他派下員間之訴訟結果（即系爭102
    年前案確定判決之結果）」，理當反射而就被告發生利或不
    利之影響效力，是不僅原告應受系爭102年前案確定判決之
    拘束（蓋原告本身即為系爭102年前案確定判決之形式當事
    人），即令「非」前案形式當事人之被告，亦不得再提出反
    於系爭102年前案確定判決之主張，且本院尤應立基於系爭1
    02年前案確定判決所確認之前提，肯認「原告祖輩郭金分入
    贅簡氏簟（招婿改姓），以致喪失『祭祀公業郭萬鎰之派下
    權』，其子郭簡州與其孫原告等人，亦不可能繼承『郭金分自
    始即未取得之派下權』」等基礎事實。
  ⒋承前所述，原告祖輩郭金分入贅簡氏簟（招婿改姓），以致
    喪失「祭祀公業郭萬鎰之派下權」，其子郭簡州與其孫原告
    等人，亦不可能繼承「郭金分自始即未取得之派下權」。而
    原告雖又植基於「郭金分入贅簡氏簟（招婿改姓），以致喪
    失『祭祀公業郭萬鎰派下權』」之前提事實，主張其尚可依民
    法第1140條「代位繼承」之法律規定，取得「郭簡州因招婿
    改姓所喪失之派下權」云云，然民法第1140條固規定：「第
    1138條所定第一順序之繼承人，有於繼承開始前死亡或『喪
    失』繼承權者，由其直系血親卑親屬代位繼承其應繼分。」
    惟所稱「『喪失』繼承權」者，專指「被代位人因民法第1145
    條喪失繼承權之情形」，至於因「其他原因」喪失繼承權者
    （例如被代位人拋棄繼承、出養或終止收養），原即不在民
    法第1145條所稱「『喪失』繼承權」之列，遑論有何民法第11
    40條「代位繼承」之問題，是原告宣稱「郭金分入贅簡氏簟
    （招婿改姓），以致喪失『祭祀公業郭萬鎰之派下權』，故應
    由其依民法第1140條規定代位繼承」云云，無疑乃其個人之
    曲解而非可取。更何況，「祭祀公業郭萬鎰」乃祭祀公業條
    例施行以前即已存在之祭祀公業（按：祭祀公業條例係於96
    年12月12日經總統公布，並經行政院以97年5月19日行政院
    院臺秘字第0970018139號令發布定自97年7月1日施行），是
    其派下員應依「規約」或「祭祀公業條例第4條之規定」定
    之，故其原「無」直接適用民法繼承編之餘地，遑論直接套
    用「代位繼承」之法律規定。基此，原告於系爭102年確定
    判決否准其請求以後，又偏執民法第1140條「代位繼承」之
    法律規定，主張其已代位繼承取得派下權云云，同屬欠缺根
    據而非可取。
  ㈢綜上，原告派下權存在之主張，於原告與被告甲○○、丙○○之
    間並「無」爭執，是原告就被告甲○○、丙○○2人起訴求為確
    認，即與民事訴訟法第247條第1項前段之規定不合；且本院
    縱使寬允原告提起確認訴訟，本件亦因系爭102年前案確定
    判決之反射效，必須肯認「郭金分入贅簡氏簟（招婿改姓）
    ，以致無從繼承取得『祭祀公業郭萬鎰』派下權」之前提，從
    而導致「郭金分之後嗣」亦無從「再轉繼承」或「代位繼承
    」該等派下權。基此，原告就被告起訴請求確認派下權存在
    云云，在法律上顯無理由，應予駁回。
六、本件事證已臻明確，兩造其餘主張、陳述及所提之證據暨攻
    擊防禦方法，經本院審酌後，認均與本件判決結果無影響，
    毋庸再予一一論述。
七、訴訟費用由敗訴之原告負擔。
八、據上論結，本件原告之訴為無理由，依民事訴訟法第436條
    第2項、第385條第1項前段、第78條，判決如主文。
中　　華　　民　　國　　110 　年　　8 　　月　　12　　日
                  基隆簡易庭法  官   王慧惠
以上正本係照原本作成。　　　　　　　　　   
對於本件判決如有不服，應於收受送達後20日內向本院提出上訴
書狀，上訴於本院合議庭，並按他造當事人之人數附具繕本。如
委任律師提起上訴者，應一併繳納上訴審裁判費。　　
中　　華　　民　　國　　110 　年　　8 　　月　　12　　日
                            書記官   姚安儒
【附表】　　
編號                     姓  名  １ 郭  忠  ２ 郭子豪  ３ 郭明瑋  ４ 郭振城  ５ 郭春辰  ６ 郭振重  ７ 郭文賢  ８ 郭先德  ９ 郭忠正   郭智明   郭先華   郭保宏   郭宗行   郭太平   郭先進   郭晉銘   郭武雄   郭明洲   郭明松   郭明煌   郭田水   郭田發   郭月娥   郭宗見 （死亡）   郭宗海   郭宗山   乙○○                       甲○○                       丙○○